【裁判字號】    95,重訴,9
【裁判日期】    950630
【裁判案由】    遷讓房屋等
【裁判全文】
臺灣高雄地方法院民事判決               95年度重訴字第9號
原      告    高雄硫酸錏股份有限公司
法定代理人    己○○
訴訟代理人    李偉如律師
              洪千琪律師
              孫嘉男律師
被      告    丁○○
兼訴訟代理人  丙○○
被      告    乙○○
              甲○○
上二人共同
法定代理人    戊○○
              丙○○
當事人間遷讓房屋等事件，本院於民國95年6 月26日言詞辯論終
結，判決如下：
    主  文
被告丁○○應將坐落高雄市○鎮區○○段六五七地號土地上如附
圖所示門牌為高雄市前鎮區硫酸錏巷五九號房屋（建號二００六
號；已登記建物面積四八點七八平方公尺，增建建物面積四九點
二二平方公尺，總面積九八平方公尺），及該房屋所占用高雄市
○○段六五七地號土地如附圖所示面積四一平方公尺部分，騰空
遷讓返還原告，並自民國九十四年一月一日起至返還上開房地之
日止，按年給付原告新台幣貳萬肆仟玖佰貳拾捌元。
原告其餘之訴駁回。
訴訟費用由被告丁○○負擔十五分之一，餘由原告負擔。
本判決原告勝訴部分於原告以新台幣伍拾捌萬元供擔保後，得假
執行，但被告如於假執行實施前，以新台幣壹佰柒拾肆萬元為被
告預供擔保，得免為假執行。
原告其餘假執行之聲請駁回。
    事實及理由
一、原告主張：被告丁○○原為原告之員工，於退休前配住原告
    所有坐落高雄市○鎮區○○段657 地號土地上如附圖所示門
    牌號碼為高雄市前鎮區硫酸錏巷59號房屋（下稱系爭宿舍）
    。惟被告丁○○已於民國73年2 月15日離職，其使用借貸目
    的已完畢，自應返還系爭宿舍，而被告丙○○、乙○○、甲○○分別為被告丁○○之子及孫子女，均設籍居住於系爭宿
    舍，亦應負返還房屋之責，原告雖多次向被告請求遷讓交還
    房屋，被告均置之不理。兩造間之使用借貸關既經終止，且
    使用借貸目的亦已完畢，被告竟仍予以占有使用，即屬無權
    占有，且屬無法律上之原因享有相當於租金之利益，致原告
    受有損害，原告自得請求返還此利益。爰依民法第767 條、
    第470 條第1 項、第179 條之規定，提起本件訴訟，聲明請
    求被告應將如主文第1 項所示房屋及土地騰空返還原告，且
    應自94年1 月1 日起至返還上開房地之日止，按年給付依所
    占用土地申報地價10% 計算之損害金，並陳明願供擔保請准
    宣告假執行等語。
二、被告則以：被告丁○○係於38年間進入原告前身即聯勤第26
    兵工廠工作，嗣因政府農業政策需要，乃於50年間成立原告
    公司。原告公司成立後，由於全體員工努力，致盈餘豐裕，
    歷年提撥之員工福利金相當可觀，原告乃使用員工福利金興
    建系爭宿舍，員工福利金既為被告丁○○勞力支出應得之利
    益，則被告丁○○收受系爭宿舍居住使用，自無不當可言，
    且原告將系爭宿舍提供予被告丁○○使用，性質上應屬贈與
    。又於被告丁○○配住系爭宿舍時，當時原告公司總經理黃
    朝輝曾於動員月會中宣布被告丁○○可居住至老死，已約定
    系爭宿舍使用借貸期限為被告終生。再者，被告丁○○於73
    年遭原告資遣時，原告並未要求其返還系爭宿舍，原告之請
    求權已罹於時效，被告自得拒絕返還。另被告丙○○、乙○○、甲○○自91年間起即未住在系爭宿舍，原告對其等3 人
    請求時無理有。綜上，原告之訴為無理由，爰聲明請求駁回
    原告之訴等語，資為抗辯。
三、兩造不爭執之事實：
  (一)被告丁○○原為原告之員工，已於73年間遭原告資遣，於資
    遣前即配住系爭宿舍。被告丙○○為被告丁○○之子，被告
    乙○○、甲○○則為被告丙○○之子女，有戶籍謄本為證。
  (二)系爭宿舍所坐落之土地及已保存登記之建物均登記為原告所
    有，有土地及建物登記謄本為證。
  (三)被告丁○○於配住系爭宿舍後曾進行增建，增建部分與系爭
    宿舍已為保存登記之建物部分相連，並無獨立之出入口。系
    爭宿舍之建號為2006號，已為保存登記之建物面積為48.78
    平方公尺，增建部分面積為49.22 平方公尺，合計98平方公
    尺，占用高雄市○○段657 地號土地如附圖所示面積為41平
    方公尺，有相片、建物登記謄本、高雄市政府地政處前鎮地
    政事務所95年2 月23日及95年5 月23日複丈成果圖為證。
四、本件之爭點為：(一)被告是否無權占有系爭宿舍？(二)被告丁○○所增建部分是否具有獨立物權？原告得否請求併予返還？
    (三)原告得請求被告返還相當於租金之利益金額為何？茲分述
    本院之判斷如下：
  (一)被告是否無權占有系爭宿舍？
    1.原告主張系爭宿舍為其所有，基於使用借貸關係而配予被
      告丁○○居住等情，為被告所否認，並以系爭宿舍係使用
      員工福利金興建，故系爭宿舍是否屬於原告所有容有疑義
      ，且原告係因贈與而將系爭宿舍提供予被告丁○○居住等
      語置辯。查系爭宿舍乃原告所興建，於辦理第一次所有權
      登記時即登記為原告所有，現亦仍登記為原告所有一節，
      業據原告提出系爭宿舍建物登記謄本為證，且為兩造所不
      爭執，堪信為真實。系爭宿舍既登記為原告所有，則原告
      確為系爭建物之所有權人甚明，被告抗辯稱系爭建物係以
      員工福利金興建，非屬原告所有云云，尚無可採。又按稱
      使用借貸者，謂當事人之一方以物交付他方，而約定他方
      於無償使用後返還其物之契約；稱贈與者，謂當事人約定
      ，一方以自己之財產無償給與他方，他方允受之契約，民
      法第464 條、第406 條分別定有明文。查本件原告係因被
      告丁○○為其員工，而提供系爭宿舍予被告丁○○居住一
      節，為兩造所不爭執，堪信屬實，則由被告丁○○得以配
      住系爭宿舍之緣由、原告迄今仍為系爭宿舍之所有權人及
      原告以被告已離職為由請求被告返還系爭宿舍等情綜合觀
      之，應足認原告係基於使用借貸關係而提供系爭宿舍予被
      告丁○○居住，被告抗辯原告將系爭宿舍提供予被告丁○○使用之性質屬贈與云云，尚無可採。
    2.按因任職關係獲准配住系爭房屋，固屬使用借貸之性質，
      然其既經離職，依借貨之目的，當然應視為使用業已完畢
      ，按諸民法第470 條之規定，被上訴人自得據以請求交還
      系爭房屋，有最高法院台上字第802 號判例意旨足資參照
      。被告丁○○已於73年間因資遣而離職一節，為兩造所不
      爭執，依借貸之目的，系爭宿舍之使用於被告丁○○離職
      時業已完畢，被告丁○○復未提出原告同意其續住之證據
      資料，則其於離職後繼續占有使用系爭宿舍，自屬無權占
      有。至原告主張被告丙○○、乙○○、甲○○分別為被告
      丁○○之子、孫子女，均設籍在系爭宿舍，亦無權占有系
      爭宿舍等情，為被告所否認，並以其等於91年間即搬至高
      雄市○鎮區○○街居住，僅係戶籍設在該處等語置辯。查
      被告丙○○、乙○○、甲○○已分別於95年6 月15日、94
      年8 月22日、95年6 月23日將戶籍遷出系爭宿舍一節，有
      戶籍資料在卷可稽，參以戶籍上所登記之地址非必然即為
      實際居住之處所，常見因就學、請領補助、課稅等因素而
      設籍某處，但實際上並未居住該址之情形，原告復就被告
      丙○○、乙○○、甲○○確實居住在系爭宿舍一節並未提
      出其他證據以供查證，是原告徒以被告丙○○、乙○○、
      甲○○曾設籍在系爭宿舍，主張被告丙○○、乙○○、甲○○亦無權占有系爭宿舍云云，即屬無據。
    3.另按請求權因15年間不行使而消滅；消滅時效自請求權可
      行使時起算，民法第125 條前段、第128 條前段分別定有
      明文。再按已登記不動產所有人之回復請求權，無民法第
      125 條消滅時效規定之適用，大法官會議釋字第107 號解
      釋明揭斯旨。被告丁○○已於73年間離職，依借貸目的其
      對系爭宿舍之使用已完畢，則原告自被告丁○○離職之翌
      日起即得行使其借用物返還請求權，其竟迄至94年12月23
      日始提起本件訴訟請求返還，自已罹於15年之請求權時效
      。惟系爭宿舍為已登記之不動產一節，有建物登記謄本在
      卷可稽，依上開大法官會議釋字第107 號解釋，原告之所
      有物返還請求權即無民法第125 條消滅時效規定之適用。
      是以，被告抗辯原告之借用物返還請求權已因罹於時效而
      消滅等語，堪予採信，至其就原告之所有物返還請求權所
      為之時效抗辯，則屬無據。
  (二)被告丁○○所增建部分是否具有獨立物權？原告得否請求併
    予返還？
    按動產因附合而為不動產之重要成分者，不動產所有人，取
    得動產所有權；所有人對於無權占有或侵奪其所有物者，得
    請求返還之，民法第811 條、767 條分別定有明文。被告丁○○於配住系爭宿舍後，於屋頂、屋後及屋側以磚瓦、水泥
    、木架石棉瓦等進行增建，增建面積達49.22 平方公尺，且
    此增建部分均附屬於系爭宿舍之整個建築物上，與系爭宿舍
    之主體附連一起，無法脫離該宿舍而獨立使用，且無獨立出
    入口等情，有現場相片5 張、高雄市政府地政處地政事務所
    複丈成果圖、建物登記謄本各1 份在卷可稽，並為兩造所不
    爭執，堪認屬實。上開磚瓦、水泥或鐵架石棉瓦等，既因附
    合成為上開房屋之一部分，依民法第811 條附合之規定，此
    增建部分自應由原告取得所有權。而被告丁○○既因借貸關
    係消滅，須遷離系爭宿舍，則原告本於民法第767 條所有物
    請求權之法律關係，請求被告丁○○亦須自增建部分遷出，
    交還全部建物，於法自屬有據，應予准許。
  (三)原告得請求被告返還相當於租金之利益金額為何？
    1.按無法律上原因而受利益，致他人受損害者，應返還其利
      益，但依其利益之性質或其他情形不能返還者，應償還其
      價額，民法第179 條前段、第181 條後段分別定有明文。
      又無權占有他人土地，可能獲得相當於租金之利益，為社
      會通常之觀念，有最高法院61年台上字第1695號判例要旨
      可資參照。被告丁○○既無權占用原告所有坐落高雄市○○段657 地號土地如附圖所示面積41平方公尺，而受有相
      當於租金之利益，並致原告受有損害，則原告請求被告丁○○返還所受利益，自屬有據。
    2.又按城市地方房屋租金，以不超過土地及建築物申報總價
      年息10% 為限，租用基地建築房屋亦准用之，土地法第97
      條第1 項、第105 條分別定有明文。又基地租金之數額，
      除以基地申報地價為基礎外，尚須斟酌基地之位置，工商
      業繁榮之程度，承租人利用基地之經濟價值及所受利益等
      事項，並與鄰地租金相比較，以為決定，並非必達申報總
      地價年息10% 最高額，亦有最高法院68年台上字第3071號
      判例意旨足參。查被告丁○○所占有使用之房地位在高雄
      市○○○路與一心二路交叉口附近巷道內，且周圍均為住
      宅區，附近交通便利，94年度之公告土地現值為每平方公
      尺43,000元，惟系爭宿舍為年久陳舊之磚造屋舍等情，有
      土地登記謄本、現場相片在卷可稽，本院審酌系爭土地附
      近居住情形、繁榮程度及系爭土地利用之狀況，認為被告
      丁○○就占用系爭宿舍所受相當於租金之利益，以按申報
      地價年息5%計算較為適當公允。查系爭土地自93年1 月迄
      今之申報地價均為每平方公尺12,160元，有土地登記謄本
      在卷可憑，則依此申報地價年息5%計算結果，被告自94年
      1 月1 日起至交還系爭宿舍、土地之日止，所受相當於租
      金之不當利益為每年24,928元（計算式：12,160×41×5%
      ＝24,928）。
五、綜上所述，原告為系爭宿舍、土地之所有權人，被告丁○○
    於離職後仍繼續使用系爭宿舍，屬無權占有系爭宿舍及所坐
    落之土地；另被告丙○○、乙○○、甲○○雖分別為被告丁○○之子及孫子女，且曾設籍在系爭宿舍，然原告並未舉證
    證明被告丙○○、乙○○、甲○○確有占有使用系爭宿舍之
    事實，自難認丙○○、乙○○、甲○○亦無權占有系爭宿舍
    、土地。從而，原告本於所有權人之地位，依民法第767 條
    、第179 條、第181 條之規定，請求被告丁○○將系爭宿舍
    暨系爭宿舍所落如附圖所示之土地遷讓返還原告，及自94年
    1 月1 日起至交還之日止，按年給付原告相當於租金之損害
    24,928元，為有理由，應予准許，至原告逾此數額之請求，
    及請求被告丙○○、乙○○、甲○○遷讓返還系爭宿舍、土
    地暨給付損害金部分，為無理由，應予駁回。
六、兩造均陳明願供擔保聲請為假執行及免為假執行，核無不合
    ，爰就原告勝訴部分分別酌定相當金額准許之。至原告敗訴
    部分，其假執行之聲請已失所依附，應予駁回。
七、結論：原告之訴為一部有理由，一部無理由，依民事訴訟法
    第79條、第390 條第2 項、第392 條第2 項，判決如主文。
中    華    民    國    95    年    6     月    30    日
                  民事第五庭法  官  黃悅璇
正本係照原本作成。
如不服本判決，應於送達後20日內，向本院提出上訴狀並表明上
訴理由，如於本判決宣示後送達前提起上訴者，應於判決送達後
10日內補提上訴理由書（須附繕本）。
中    華    民    國    95    年    6     月    30    日
                            書記官  董明惠


司法院資訊處製作；財團法人民間司法改革基金會備份。
